高雄高等行政法院簡易判決
　　　　　　　　　　　　　　　　　　 94年度簡字第00084號
原　　　告　甲○○
被　　　告　財政部高雄市國稅局
代　表　人　邱政茂局長
訴訟代理人　林景華
　　　　　　曾惠保
上列當事人間因綜合所得稅事件，原告不服財政部中華民國94年
1月11日台財訴字第09300430850號訴願決定，提起行政訴訟。本
院判決如下：
    主  文
訴願決定及原處分（復查決定）關於核課原告所有坐落高雄市○
○區○○街75號房屋租賃所得部分撤銷。
原告其餘之訴駁回。
訴訟費用由原告負擔。
    事實及理由
一、緣原告88年度綜合所得稅結算申報，原列報4筆租賃所得，
    其中3筆依扣繳憑單申報，已歸戶課稅，另1筆申報租賃收入
    新台幣（下同）1,110,000元，租賃所得632,700元，惟未載
    明出租對象或地點。案經被告依查得資料核定租賃所得，其
    中：(1)坐落高雄市左營區○○○路12之4號及12之5號房屋（
    下稱左營大路12之4及12之5號房屋）提供予攪攪茶企業有限
    公司左營分公司（下稱攪攪茶左營分公司）作營業使用，被
    告依據攪攪茶左營分公司開立之租賃契約書及扣繳憑單申報
    資料2筆，分別核定租賃收入480,000元及840,000元，減除
    43% 必要費用後，租賃所得為273,600元及478,800元。(2)坐
    落高雄市○○區○○街75號房屋，提供予真善美素食店作營
    業使用，被告依查得資料每月租金20,000元，核定全年租賃
    收入240, 000元，減除43%必要費用後，租賃所得為136,800
    元。原告不服，申請復查，未獲變更。提起訴願，亦遭決定
    駁回，遂提起本件行政訴訟（另有關原告所有坐落高雄市○
    ○區○○街86號房屋設算租賃所得部分，業據原告撤回起訴
    ）。
二、原告起訴主張：（一）系爭左營大路12之4、12之5號房屋係
    原告前妻蔡淑卉 (現更名為蔡佩蓁)未經原告同意擅自出租
    予黃明美，並向黃明美收取自民國（下同）86年9月13日至
    90年8月13日之租金528萬元。又原告4名子女薛鈞安（原名
    薛鈞內）、薛舒云、薛鎵鋐（原名薛森耀）、薛坤紘（原名
    薛森元）之監護權經台灣高等法院高雄分院（下稱高雄高分
    院）以90年度家上更(一)字第3號裁定由蔡淑卉取得監護權，
    由此可證明所有租金均係蔡淑卉所取得，所有租金經台灣高
    雄地方法院（下稱高雄地院）89年度執字第5866號及90年度
    執字第24474號執行命令命黃明美向蔡淑卉清償，且原告與
    蔡淑卉間異議之訴事件業經高雄地院91年度訴字第2532號、
    高雄高分院92年度上字第155號、最高法院93年度台上字第
    222 2號分別判決原告敗訴確定在案，且蔡淑卉早已將上開
    租賃標的之租金收取殆盡，原告毫無所得，上開租賃所得尚
    未實現，自不得預先課徵所得稅。（二）青島街75號房屋係
    原告無償借給丙○○供作一貫道的道場，原告並未收取租金
    ，並無租賃所得。因此，被告核定原告租賃所得，自屬違誤
    。爰請求判決：訴願決定及原處分均撤銷。被告則以：（一
    ）查原告與蔡淑卉間存有債權債務關係，蔡淑卉對於原告之
    債務人依法向高雄地院聲請取得執行命令，准許其向第三人
    收取租金。而有關個人將財產出租之租金債權移轉予第三人
    ，承租人給付該第三人時，出租人仍為該項租賃所得之所得
    人，並應由出租人依法申報綜合所得稅，稅法有關納稅義務
    人之規定原具有強制性，不因當事人之約定而改變稅法所規
    定之課徵對象。是被告就原告所有左營大路12之4、12之5號
    房屋依所得稅法第14條第1項第5類規定核課原告租賃所得，
    並無不合。（二）又原告將青島街75號房屋提供真善美素食
    作營業使用，被告依查得資料每月租金2萬元，核定全年收
    入240,000元，減除43%必要費用後，核定租賃所得為
    136,800 元，並無不合等語，資為爭執，請求判決：駁回原
    告之訴。
三、原告勝訴部分（即關於青島街75號房屋部分）：
（一）按「個人之綜合所得總額，以其全年左列各類所得合併計
      算之：．．．第五類：租賃所得及權利金所得：一、財產
      租賃所得及權利金所得之計算，以全年租賃收入或權利金
      收入，減除必要損耗及費用後之餘額為所得額。．．．。
      四、將財產借與他人使用，除經查明確係無償且非供營業
      或執行業務者使用外，應參照當地一般租金情況，計算租
      賃收入，繳納所得稅。」「本法第十四條第一項第五類第
      四款及第五款所稱當地一般租金，由財政部各地區國稅局
      訂定，送財政部備查。」行為時所得稅法（下稱所得稅法
      ）第14條第1項第5類第1款、第4款、同法施行細則第16條
      第3項條分別定有明文。又「綜合所得稅租賃所得設算核
      定案件，納稅義務人如有異議時，稽徵機關應實地調查鄰
      近房屋之租金作為核課之依據，即將設算租金與鄰近租金
      比較，高時改課，低時維持原核定。」則經財政部賦稅署
      77年11月9日台稅一發字第770665851號函釋在案。
（二）經查，被告就青島街75號房屋核課原告租金所得，無非以
      其查得原告以每月2萬元租金提供上開房屋給訴外人丙○
      ○開設真善美素食店，故核定原告88年度此部分租賃收入
      240,000元，減除43%必要費用後租賃所得為136,800元，
      為其論據。然觀被告據以核課之88年度非自住房屋使用及
      租賃情形調查表記載：「1、87年9月17日訪丙○○自86年
      6月借用，開設真善美素食，未付租金，但一約60多歲婦
      人表示約承租1年左右，月租20,000元。2、88年8月10日
      勘：真善美素食。．．．4、89年8月3日勘：真善美素食
      。」等情，可知被告就原告與丙○○間訂有每月2萬元租
      金之約定，除聽信一婦人之言外，別無其他證據，甚為明
      確。然而，原告與丙○○間果否有此約定，此項事實之認
      定，應憑證據；所謂證據，固不限於書證，人證亦屬之；
      然而，行政機關調查證據，對當事人有利不利事項應一律
      注意，是如以證人為其認定事實之證據方法，有關該證人
      之人別、資格、與受行政處分人之關係及其他有關證言信
      用等事項，自應詳為探求，尤應記載證人陳述之內容，俾
      其證言得受客觀之檢驗，否則不足作為行政處分之依據。
      惟查，上開調查表所顯示者，除泛稱係據一約60多歲之婦
      人表示承租約1年左右，每月租金2萬元等語外，就該婦人
      之人別姓名、與丙○○之關係及其何以得知丙○○與原告
      間有2萬元租金約定等攸關其證言可信與否之重要事項，
      均付闕如，即令至本院審理為止，被告亦無法舉出該婦人
      以供本院調查，是被告僅憑該無從檢驗之調查表記載作為
      認定原告與丙○○間有每月2萬元之租金約定，並原告每
      月獲取2萬元租金之事實，即屬無據，自難採取。
（三）再者，所得稅法第14條第1項第5類第4款雖規定將財產借
      與他人使用，除經查明確係無償且供非供營業使用外，應
      參照當地一般租金情況計算租金收入。即以法律上事實之
      推定，將無償借用事實之舉證責任倒置由納稅義務人負擔
      。換言之，上述規定雖以財產由他人使用者，除納稅義務
      人能舉證證明確係無償借用性質，且未供營業或執行業務
      者使用，稽徵機關得設算租金所得，然其設算，則需按當
      地一般租金情況設算，非可任意為之。經查，青島街75號
      房屋確係原告提供予丙○○使用，為原告所是認。原告雖
      主張其係無償借用云云，惟查，丙○○經本院通知後並未
      到庭為原告作證。而上開房屋則開設真善美素食店作營業
      使用等情，業據被告勘查現場屬實，有被告製作之前述非
      自住房屋使用及租賃情形調查表附卷可稽；另據證人即曾
      向原告承租上開房屋之乙○○於本院審理時證稱：其約於
      74年或75年間向原告承租上開房屋，直到83年或84年間為
      止才遷離上址，當時租金每月約2萬至2萬5千元之間。又
      因其搬家後還繼續與原來的鄰居聯絡，故略知丙○○其人
      ，而丙○○確有開設素食店等語甚詳。是原告主張青島街
      75號房屋未供營業使用云云，自非可採。又原告就其與丙
      ○○間係屬無償借用乙節，不但未能依所得稅法施行細則
      第88條提出經2人以上證人證明且經法院公證之無償借用
      書面契約，且未能提出其他證據以供本院調查，是原告主
      張其為無償借用乙節，自難採取。然雖如此，本件租金數
      額既查無證據足以認定為每月2萬元，故即便被告認為應
      依所得稅法第14條第1項第5類第4款規定核定原告租金所
      得，但如前述，亦應按當地一般租金標準以為設算，始為
      正辦。但被告並未依前揭所得稅法施行細則第16條第3項
      及財政部賦稅署77年11月9日台稅一發字第770665851號函
      釋意旨，調查適用當地一般租金標準，即率以每月2萬元
      計算原告租金收入，揆諸前揭規定，自非合法。
四、原告敗訴部分（即有關左營大路12之4號及12之5號房屋部分
    ）：
（一）按「凡有中華民國來源所得之個人，應就其中華民國來源
　    之所得，依本法規定，課徵綜合所得稅。」、「個人之綜
      合所得總額，以其全年左列各類所得合併計算之：．．．
      第五類：租賃所得及權利金所得：一、財產租賃所得及權
      利金所得之計算，以全年租賃收入或權利金收入，減除必
      要損耗及費用後之餘額為所得額。」「本法第十四條第一
      項第五類第一款所稱必要損耗及費用，係指固定資產之折
      舊、遞耗資產之耗竭、無形資產之攤折、修理費、保險費
      及為使租出之財產能供出租取得收益所支付之合理必要費
      用。折舊、耗竭及攤折之減除，準用本法第三章第四節有
      關條文之規定。必要損耗及費用之減除，納稅義務人能提
      具確實證據者，從其申報數；其未能提具確實證據或證據
      不實者，稽徵機關得依財政部核定之減除標準調整之。前
      項標準，由財政部各地區國稅局擬定，報請財政部核定之
      。」所得稅法第2條第1項、第14條第1項第5類第1款及同
      法施行細則第15條分別定有明文。又「八十八年度財產租
      賃必要損耗及費用標準：一、固定資產：必要損耗及費用
      減除百分之四十三。」財政部89年2月10日台財稅字第089
      0450916號函所釋示。又「個人將其財產出租之租金債權
      移轉與第3人，並通知承租人將租金給付該第3人，承租人
      給付該第3人時，出租人仍為該租賃所得之所得人，應由
      扣繳義務人（給付租金之承租人）依法扣繳所得稅，並應
      由承租人依法申報綜合所得稅。．．．。」則經財政部68
      年8月1日台財稅第36349號函釋在案。
（二）經查，原告將左營大路12之4及12之5號房屋出租與訴外人
      黃明美，雙方訂有租約，黃明美並已支付88年1月1日至88
      年12月31日止之租金共1,320,000元（480,000+840,000）
      且向稅捐稽徵機關申報扣繳憑單，此有租賃契約書、扣繳
      憑單及黃明美簽發經兌領之支票影本附原處分卷可稽。原
      告雖主張有關上開租金均遭其前妻蔡淑卉擅自向黃明美收
      取，原告未獲取分文，並無所得云云。惟查，據證人蔡淑
      卉於本院審理時證稱其之所以向黃明美收取上開租金，是
      原告同意其收取以供作裝潢高雄市○○○路房屋之費用等
      語明確；對照原告之母薛蔡音就上開房屋租金乙事，曾以
      蔡淑卉意圖為不法之所有，偽造租約，而私自向黃明美收
      取自86年9月13日起至90年8月13日止之租金達528萬元，
      涉犯刑法第320條竊盜、第210條、第217條第2項、第216
      條之行使偽造私文書等罪嫌，向台灣高雄地方法院檢察署
      （下稱高雄地檢署）提出告發，經該署偵查結果，以：「
      訊據被告蔡淑卉堅決否認有右揭犯行，辯稱：於86 年9月
      起，黃明美與甲○○欲另行訂立租約，惟因當時伊為修理
      九如二路217號房屋，甲○○乃將租約蓋印後交與伊，由
      伊與黃明美訂約，並向黃明美收取租金，伊並無竊盜及偽
      造文書行為等語。經查：被告係於86年9月間即與案外人
      黃明美訂立租賃契約並收取租金，此為告發人所不爭執；
      而告發人復稱被告係盜用甲○○置放於保險櫃中之租賃契
      約書及印章後始與黃明美訂約，如此，甲○○保險櫃內之
      租賃契約書及印章，自應於86年9月間已遺失，然甲○○
      卻於87年6月28日始向高雄市警察局左營分局報案，有報
      案登記表一紙在卷足憑，顯與常情不合。次查，被告出面
      與黃明美訂立租約，係於86年9月間，亦有黃明美書立之
      憑據所載：『高雄市○○○路12-4、12-5號貳層樓房由黃
      明美在85年9月13日與房東甲○○簽約承租，由房東甲○
      ○收取房租。86年9月13日由蔡淑卉親筆簽名，黃明美蓋
      章者，每個月壹拾萬元正由蔡淑卉收取，至87年7月13日
      止共11次。87年8月13日之支票至90年8月13日止由蔡淑卉
      暫代甲○○。』；且證人黃明美亦到庭證稱：『自86年9
      月起至88年1月間我均有與甲○○碰面，但甲○○從沒有
      提過租金有問題』等語，是衡諸一般常情，若被告於86年
      9月13日與黃明美訂立租賃契約時未經甲○○之同意，則
      甲○○應於86年9月間欲與黃明美訂立第2年租賃契約時即
      會發現被告有偽造文書之情事，豈有於88年1月間始發函
      予黃明美表示其為無權占有，讓黃明美無故使用上開房屋
      近1年半，而未向其收受租金之理？再查，『台端蘇春水
      無水電工資格．．．並附帶民事損害賠償，特此通知』之
      通知書，為被告之夫甲○○親筆所寫，有該通知書影本一
      紙附卷可佐。而BK0000000之支票係黃明美所簽發用以支
      付房屋租金之支票，亦為告發人所不爭執，足見甲○○為
      修理高雄市○○○路217、219及221號房屋，故由蘇春水
      負責水電工程，並將被告由黃明美處所收取之支票支付工
      程款甚明。是甲○○既知以黃明美支票支付九如二路房屋
      之修繕費用，豈有不知被告向黃明美收取租金之事？又甲
      ○○雖又供稱：『伊書立上開通知書時，並不知該支票之
      來源』云云。然查，甲○○為一壯年男子，社會經驗充足
      ，自無可能在毫不知情之情況下隨意書立字據。且修理九
      如二路房屋所費不貲，甲○○與被告又為夫妻，被告修理
      房屋之金錢來源甲○○不可能不知。準此，尚難認告發人
      此部分之犯罪事實可採。」為由為不起訴處分，有高雄地
      檢署90年度偵字第7145號不起訴處分書附卷可稽。再觀原
      告前因高雄地院87年度訴字第2512號民事判決判令原告應
      給付其子薛森耀（已更名為薛鎵鋐）250萬元及自87年11
      月12日起至清償日止按年息百分5計算之利息，薛森耀遂
      以之為執行名義，對原告之財產聲請強制執行，經高雄地
      院89年度執字第5866號執行。嗣原告以該執行名義成立後
      ，其對於薛森耀尚有其他債權可以抵銷為由，提起債務人
      異議之訴。原告於該債務人異議之訴一再主張：其於85
      年9月將左營大路12之4、12之5號房屋出租予訴外人黃明
      美，而薛森耀之母蔡淑卉自86年9月13日起至90年8月13日
      止代理原告向黃明美收取租金528萬元，此部分應予抵銷
      等語。嗣經高雄地院91年度訴字第2532號判決駁回原告之
      訴，原告不服，提起上訴，經高雄高分院92年度上字第15
      5號判決以：「經查，上訴人主張蔡淑卉係代理被上訴人
      向黃明美收取租金，無非係以蔡淑卉曾於前揭執行事件中
      自承之，並提出黃明美陳報之民事陳述狀、證明書．．．
      為證，惟原審法院89年度執字第5866號執行事件中，91年
      2月8日筆錄記載蔡淑卉陳述之部分，原固曾記載『我承認
      我收到27萬6千元，至於528萬元部分係我幫薛森耀代收，
      且修房子之費用，非本件之債權』，但當場經蔡淑卉認為
      記載有誤，而隨即要求更正修改為『我承認我收到27萬6
      千元，係幫薛森耀代收，至於528萬元之部分係甲○○同
      意我修房子之費用，非本件之債權』等語，並經執行法院
      載明增刪情形，此有該筆錄乙份在卷可稽，是該筆錄既經
      執行法院認為異議有理由，而允蔡淑卉更正補充，自不得
      僅以更正前之筆錄為據。至於黃明美89年11月20日民事陳
      述狀、證明書雖有記載：『黃明美茲證明向甲○○承租左
      營大路房屋租金．．．由薛森耀委託蔡淑卉收取無訛』，
      惟該陳述狀、證明書均係由上訴人自行填寫，黃明美係在
      不知用途為何及誤認內容真意之情形下，應上訴人要求而
      簽名者，嗣黃明美知悉有誤後，即具狀更正澄清，此業經
      證人黃明美於原審到庭結證屬實，並有90年5月2日陳述狀
      附卷可參，是上訴人此部分之舉證並不足採。況上訴人前
      於高雄地檢署90年度偵字第7145號偽造文書案件中，即曾
      指訴蔡淑卉涉嫌偽造文書私自向黃明美收取租金，案經檢
      察署調查後認為並非屬實，有該案不起訴處分書在卷可按
      ，其於本院復主張蔡淑卉係代理被上訴人收取，前後主張
      矛盾不一，已難信為真實。此外，上訴人復不能舉證證明
      ，蔡淑卉係代被上訴人收取該筆租金，則被上訴人對上訴
      人並無任何債務可供抵銷，其此部份之主張並不可採。」
      為由，駁回原告之上訴；嗣再經最高法院93年度台上字第
      2222號判決駁回原告之上訴確定，有各該判決書附卷可憑
      。由此益見，原告於該案所爭執者除蔡淑卉僅係為原告代
      收租金者外，然其並不否認左營大路12之4及12之5號房屋
      確係原告所出租，且蔡淑卉具有收取之權源；換言之，原
      告所爭執者僅為蔡淑卉之權限僅及於代理原告收取而已，
      並非爭執蔡淑卉擅自向黃明美收取租金等情甚明。是原告
      於本案復又以上開租金係遭蔡淑卉擅自收取云云，資為爭
      執，即非可採。綜上各情，原告確為左營大路12之4及12
      之5號房屋之出租人，並其同意房屋租金由蔡淑卉收取，
      自堪認定。是承租人黃明美雖將租金交由蔡淑卉收取，然
      已對原告發生清償租金債務之效力，故此租金收入係屬原
      告所得，殆無疑義。又蔡淑卉係本於原告之同意收取上開
      租金，此與蔡淑卉與原告間之其他強制執行事件無關，業
      據證人蔡淑卉於本院審理時證述甚明，復經本院調取高雄
      地院90年度執字第24474號執行案卷核閱無誤，故原告主
      張上開租金係遭蔡淑卉依強制執行程序收取云云，容有誤
      解，並非可採。
（三）從而，被告就左營大路12之4及12之5號房屋核定原告88年
      度租賃收入分別為480,000元及840,000元，減除43%必要
      費用後租賃所得為273,000元及478,800元，揆諸前揭規定
      ，並無不合。
五、綜上所述，本件被告核課原告88年度有關青島街75號房屋租
    金收入部分，被告按每月2萬元之數額核定原告此部分租金
    收入，既有如前所述之違法而非可取，從而，原告起訴意旨
    就此部分求為撤銷，為有理由，爰由本院將訴願決定及原處
    分（復查決定）關於此部分予以撤銷，由被告另為適法之處
    分，以資適法。至原告就有關左營大路12之4及12之5號房屋
    部分之主張，並非可採。從而，被告就左營大路12之4及12
    之5號房屋部分核定原告88年度租金收入分別為480,000元及
    84 0,000元，減除43%必要費用後租賃所得為273,600元及
    478, 800元，揆諸前揭規定，並無不合。原告起訴意旨就此
    部分求為撤銷，為無理由，應予駁回。並均不經言詞辯論為
    之。
據上論結，本件原告之訴為一部有理由，一部無理由，依行政訴
訟法第233條第1項、第236條、第195條第1項、第104條、民事訴
訟法第79條，判決如主文。
中　　華　　民　　國　　94　　年　  12　　月　　6　　 日
                        第二庭法  官   簡慧娟
以上正本係照原本作成。
如不服本判決，應於送達後20日內，向本院提出上訴狀並表明上
訴理由，如於本判決宣示後送達前提起上訴者，應於判決送達後
20日內補提上訴理由書（須按他造當事人人數附繕本）。
提起上訴應預繳送達用雙掛號郵票7份（每份34元）。
中　　華　　民　　國　　94　　年　  12　　月　　6　　 日
　　　　　　　　　　　　　　　書記官   楊曜嘉
附註:
行政訴訟法第235條（第1項、第2項）:
對於適用簡易程序之裁判提起上訴或抗告，須經最高行政法院之
許可。
前項許可，以訴訟事件所涉及之法律見解具有原則性者為限。
